【裁判字號】    93,訴,1647
【裁判日期】    950406
【裁判案由】    偽造文書等
【裁判全文】
臺灣臺北地方法院刑事判決              93年度訴字第1647號
公  訴  人  臺灣臺北地方法院檢察署檢察官
被      告  丁○○
選任辯護人  陳德聰律師
被      告  丙○○
上列被告因偽造文書等案件，經檢察官提起公訴（九十三年度偵
續字第一四八號），本院判決如下：
    主    文
丁○○連續幫助納稅義務人，以不正當方法逃漏稅捐，處有期徒
刑月，如易科罰金以佰元折算壹日，緩刑貳年。
丙○○連續納稅義務人，以不正當方法逃漏稅捐，處有期徒刑陸
月，如易科罰金以佰元折算壹日。
    犯罪事實
一、丁○○係設於臺北市○○區○○街四巷二一號之榮崎實業有
    限公司（下稱榮崎公司）之公司負責人，平日除綜理榮崎公
    司之一切事務外，製作榮崎公司員工各類所得扣繳暨免扣繳
    憑單、為榮崎公司員工投保全民健康保險、勞工保險並向勞
    工保險局（下稱勞保局）、中央健康保險局（健保局）申報
    員工加、退保事務等均為其附隨業務，自民國八十六年十一
    月三日起至八十八年十二月三十一日止，以每月新臺幣（下
    同）二萬二千元之代價，委託丙○○代為處理榮崎公司會計
    帳務、製作榮崎公司員工各類所得扣繳暨免扣繳憑單，及代
    為處理榮崎公司員工加、退保全民健康保險、勞工保險等事
    務，與丙○○均為從事業務之人。丙○○明知其友人甲○○
    自八十六年十一月三日起至八十八年十二月三十一日止，並
    未在榮崎公司任職或領有薪資，並無透過榮崎公司而參加全
    民健康保險、勞工保險之資格，為使甲○○得以參加全民健
    康保險及勞工保險，竟與丁○○共同基於行使業務登載不實
    文書及使納稅義務人丙○○逃漏稅捐之概括犯意聯絡，在不
    詳時間、地點，先由丙○○於不詳時間，在臺北市大安區○○○路六七二號二樓之二其事務所內，在其業務上製作之「
    勞工保險加保申報表全民健康保險第一、二、三類保險對象
    投保（轉入）申報表」（下稱申報表）上填載甲○○為榮崎
    公司員工，每月薪資一萬八千三百元之不實內容，並於申報
    表上蓋用丁○○所提供之榮崎公司及丁○○印章後，分別於
    八十六年十一月五日、六日持以向勞保局、健保局臺北分局
    申報，勞保局、健保局因而據以核准，足以生損害於勞保局
    、健保局對於勞保、健保事務管理之正確性。嗣於八十七年
    一月某日時、八十八年一月某日時、八十九年一月某日時，
    在上開臺北市大安區○○○路六七二號二樓之二其事務所內
    ，丙○○、丁○○分別承前同一概括犯意，由丙○○先後在
    其業務上作成之各類所得扣繳暨免扣繳憑單（下稱扣繳憑單
    ）上，將丙○○於八十六年度、八十七年度及八十八年度向
    榮崎公司領取之四萬四千元、二十六萬四千元、二十六萬四
    千元報酬分別虛偽登載為甲○○於八十六、八十七及八十八
    年度向榮崎公司領取四萬四千元、二十六萬四千元及二十六
    萬四千元薪資之不實事項，並分別持以向財政部臺北市國稅
    局中南稽徵所提出扣繳憑單不實之申報，復於八十八年三月
    三十日、八十八年三月三十日分別向財政部臺北市國稅局信
    義稽徵所不實申報其八十七年度及八十八年度個人綜合所得
    稅，而以此方法使丙○○逃漏八十七年度及八十八年度之個
    人綜合所得稅各四千七百五十二元，足生損害於甲○○及稅
    捐稽徵機關對於稅賦核課稽徵之正確性。嗣因甲○○之夫乙○○接獲財政部臺灣省南區國稅局嘉義市分局通知補稅及裁
    罰函文，始悉上情。
二、案經乙○○訴請臺北市政府警察局文山第一分局移送臺灣臺
    北地方法院檢察署檢察官偵查起訴。
    理  由
壹、證據能力部分：
    按被告以外之人於審判外之陳述，雖不符前四條之規定，而
    經當事人於審判程序同意作為證據，法院審酌該言詞陳述或
    書面陳述作成時之情況，認為適當者，亦得為證據。當事人
    、代理人或辯護人於法院調查證據時，知有第一百五十九條
    第一項不得為證據之情形，而未於言詞辯論終結前聲明異議
    者，視為有前項之同意，刑事訴訟法第一百五十九條之五定
    有明文。經查：本件告訴人乙○○於警詢、檢察事務官及檢
    察官（告訴人未以證人身分具結作證）前所為之供述，固屬
    被告丁○○、丙○○以外之人於審判外之言詞陳述，且不符
    合刑事訴訟法第一百五十九條之一到第一百五十九條之四之
    傳聞例外規定，惟被告丁○○、丙○○及被告丁○○選任辯
    護人於本院言詞辯論終結前均未對於前開告訴人於警詢、檢
    察事務官及檢察官前所為之供述之證據能力聲明異議，本院
    審酌告訴人於警詢、檢察事務官及檢察官前均係於自由意志
    下陳述，作為被告丁○○、丙○○犯罪之證據，應屬適當，
    依前開規定，告訴人於警詢、檢察事務官及檢察官前所為之
    供述，有證據能力，自得採為證據。
貳、論罪部分：
  一、上開事實，業據被告丁○○、丙○○於本院審理中坦承不
      諱，核與告訴人乙○○於警詢、偵查中指訴相符，復經被
      告丁○○於九十四年十一月二十二日本院審理中以證人身
      分到庭證述明確，並有甲○○自八十八年一月一日起至九
      十三年八月二十六日止之入出境查詢結果一紙、勞保局九
      十四年十一月十八日保承資字第○九四一○六○○三五○
      號書函及其檢附勞工保險被保險人投保資料表（明細）一
      份、申報表影本二紙、財政部臺北市國稅局信義稽徵所九
      十五年三月六日函及其檢附財政部臺北市國稅局綜合所得
      稅核定通知書（八十七年度申報核定）、財政部臺北市國
      稅局綜合所得稅核定通知書（八十八年度申報核定）、八
      十七年度綜合所得稅結算申報書、八十八年度綜合所得稅
      結算申報書等件在卷足參，足認被告丁○○、丙○○任意
      性自白與事實相符，應堪採信。是本件事證明確，被告丁○○、丙○○犯行均堪以認定，應均依法論科。
  二、按營利事業填報扣繳憑單，乃附隨其業務而製作，為業務
      上所掌文書，此種扣繳憑單內容如有不實，而足生損害於
      稅捐稽徵之正確性及他人，即係犯業務上登載不實文書之
      罪名，最高法院七十年度第九次刑事庭會議決議參考。又
      稅捐稽徵法第四十三條係對於逃漏稅捐之教唆或幫助行為
      特設之專條，為獨立之處罰規定，此所謂幫助，乃犯罪之
      特別構成要件，有別於刑法上之幫助犯，並非逃漏稅捐者
      之從犯，倘非納稅義務人，縱有參與逃漏稅捐之行為，應
      適用特別規定，成立同法第四十三條第一項之幫助逃漏稅
      捐罪，不能論以同法第四十一條逃漏稅捐罪之共同正犯。
      被告丁○○為榮崎公司之公司負責人，委託被告丙○○代
      為製作榮崎公司員工各類所得扣繳暨免扣繳憑單、並向勞
      保局、健保局申報員工加、退保事務等附隨業務，與被告
      丙○○均為從事業務之人。被告丁○○、丙○○均明知甲○○自八十六年十一月三日起至八十八年十二月三十一日
      止，並未在榮崎公司任職或領有薪資，並無透過榮崎公司
      而參加全民健康保險、勞工保險之資格，被告丁○○竟同
      意由被告丙○○先在業務上製作之申報表上填載甲○○為
      榮崎公司員工，每月薪資一萬八千三百元之不實內容，並
      分別持以向勞保局、健保局臺北分局申報，勞保局、健保
      局因而據以核准，足以生損害於勞保局、健保局對於勞保
      、健保事務管理之正確性，復同意由被告丙○○先在其業
      務上作成之扣繳憑單上，將其於八十六年度、八十七年度
      及八十八年度向榮崎公司領取之四萬四千元、二十六萬四
      千元、二十六萬四千元報酬分別虛偽登載為甲○○於八十
      六、八十七及八十八年度向榮崎公司領取四萬四千元、二
      十六萬四千元及二十六萬四千元薪資之不實事項，並分別
      持以向財政部臺北市國稅局中南稽徵所提出扣繳憑單不實
      之申報，再於八十八年三月三十日、八十八年三月三十日
      分別向財政部臺北市國稅局信義稽徵所不實申報其八十七
      年度及八十八年度個人綜合所得稅，而以此方法使丙○○
      逃漏八十七年度及八十八年度之個人綜合所得稅各四千七
      百五十二元，足生損害於甲○○及稅賦稽徵機關對於稅賦
      核課稽徵之正確性。核被告丁○○所為係犯稅捐稽徵法第
      四十三條之罪及刑法第二百十六條之行使第二百十五條之
      業務上登載不實文書罪；被告丙○○所為係犯稅捐稽徵法
      第四十一條之罪及刑法第二百十六條之行使第二百十五條
      之業務上登載不實文書罪。本件因榮崎公司確曾支付該款
      予丙○○，僅係申報給付對象改為甲○○，榮崎公司並無
      逃漏稅捐可言，而係被告丁○○幫助被告丙○○逃漏其稅
      捐，且被告丁○○就逃漏丙○○稅捐而言，並非納稅義務
      人，縱有參與逃漏稅捐之行為，應適用特別規定，成立同
      法第四十三條第一項之幫助逃漏稅捐罪，不能論以同法第
      四十一條逃漏稅捐罪之共同正犯，因之公訴人以被告丁○○應成立稅捐稽徵法第四十一條逃漏稅捐罪之共同正犯云
      云，即有誤解，惟本院仍得於基本社會事實相同之範疇內
      變更起訴法條，予以審理。又被告丁○○、丙○○就前開
      行使業務上登載不實文書罪間，有犯意聯絡及行為分擔，
      應論以共同正犯。被告等登載不實之事項於其業務上作成
      之文書復持之行使，其登載不實之事項於業務上作成之文
      書之低度行為為高度之行使行為所吸收，不另論罪。被告
      丁○○先後多次幫助納稅義務人丙○○逃漏稅捐及行使業
      務上登載不實文書罪之犯行及被告丙○○先後多次納稅義
      務人逃漏稅捐及行使業務上登載不實文書罪之犯行，均時
      間密接、犯罪構成要件相同，顯係基於概括犯意而為，應
      各依連續犯規定，以一罪論，並依法加重其刑。又被告丁○○、丙○○所犯上開二罪名間，各有方法、結果之牽連
      關係，應分別從一重之幫助納稅義務人逃漏稅捐罪、納稅
      義務人逃漏稅捐罪處斷。又公訴人雖僅就被告等在業務上
      作成之扣繳憑單上虛偽登載甲○○向榮崎公司領取二十六
      萬四千元薪資之不實事項，並持以向稅賦機關提出扣繳憑
      單不實之申報，而逃漏稅捐之犯行提起公訴，惟被告等在
      業務上作成之申報表、八十六年度扣繳憑單及八十七年度
      扣繳憑單業務上登載不實，並分別持之向健保局臺北分局
      、勞保局及財政部臺北市國稅局中南稽徵所行使，而使丙○○逃漏八十七年度個人綜合所得稅部分之犯罪事實與起
      訴論罪科刑部分之犯罪事實間，分別有裁判上一罪之牽連
      犯關係、連續犯關係，均為起訴效力所及，應併予審判。
      再被告丁○○幫助被告丙○○逃漏其八十八年度個人綜合
      所得稅四千七百五十二元，已如前述，起訴書誤載為被告
      丁○○、丙○○共同逃漏榮崎公司八十八年度營利事業所
      得稅六萬五千九百九十九元，容有未洽，惟業經公訴人於
      本院審理中當庭更正，併予敘明。爰審酌被告丁○○、丙○○素行均尚稱良好，僅為使被告丙○○逃漏稅捐而行使
      業務登載不實文書，造成被害人甲○○之損害及健保局、
      勞保局對於健保、勞保事務管理之正確性、稅賦機關核課
      稅款之正確性，然被告丁○○犯罪後態度良好，與被告丙○○於本院審理中均坦承犯行，使被告丙○○逃漏之稅捐
      共計九千五百零四元等一切情狀，認公訴人求處被告丁○○有期徒刑二月尚嫌過輕，爰各量處如主文所示之刑。又
      按被告等犯罪後，刑法第四十一條業於九十年一月四日修
      正，同年月十日經總統公布施行，並自同年月十二日起生
      效，該條第一項規定：「犯最重本刑為五年以下有期徒刑
      以下之罪，而受六個月以下有期徒刑或拘役之宣告，因身
      體、教育、職業、家庭之關係或其他正當事由，執行顯有
      困難者，得以一元以上三元以下折算一日，易科罰金。但
      確因不執行所宣告之刑，難收矯正之效，或難以維持法秩
      序者，不在此限。」，是被告等犯罪後法律已有變更，比
      較新舊法之結果，以新法有利於被告等，依刑法第二條第
      一項前段之規定，應適用最有利於被告等之新法，即裁判
      時之刑法第四十一條第一項前段處罰，爰併諭知易科罰金
      之折算標準。末查被告丁○○前未曾受有期徒刑以上刑之
      宣告，有臺灣高等法院被告全國前案紀錄表一紙在卷可稽
      ，本院審酌被告丁○○係因一時失慮而為本件犯行，且經
      此偵、審教訓，應知警惕，當無再犯之虞，且經公訴人向
      本院請求給予被告緩刑之宣告，因認對被告所處之刑，以
      暫不執行為適當，爰併予宣告緩刑二年，以啟自新。
  三、公訴意旨另以：被告丁○○、丙○○共同基於行使業務登
      載不實文書之犯意，由被告丙○○虛偽登載甲○○於八十
      八年度領取榮崎公司薪資二十六萬四千元之不實事項於業
      務上作成之營利事業所得稅申報書後，持以向財政部臺北
      市國稅局行使，因認被告等就該部分涉犯刑法第二百十六
      條、第二百十五條行使業務登載不實文書罪嫌部分。按刑
      法第二百十五業務上登載不實罪之構成，係指從事業務之
      人，明知為不實之事項，而登載於業務上作成之文書而言
      ，所得稅結算申報書，係所得稅法規定課以納稅義務人，
      就其上一年度所得總額，向該管稅捐稽徵機關，提出申報
      之一種義務，以為課稅稽徵之依據，其非業務上登載之文
      書，自不待言，此有最高法院著有七十二年度臺上字第五
      四五三號裁判要旨可參，是本案尚難認前開結算申報書屬
      被告等業務上製作之文書，惟因檢察官認此部分與前開本
      院認定有罪部分具有牽連犯、連續犯關係，屬裁判上一罪
      ，爰不另為無罪之諭知。
據上論斷，應依刑事訴訟法第二百九十九條第一項前段、第三百
條，稅捐稽徵法第四十一條、第四十三條第一項，刑法第二條第
一項前段、第十一條前段、第五十六條、第二百十六條、第二百
十五條、第五十五條、修正後第四十一條第一項前段、第七十四
條第一款，罰金罰鍰提高標準條例第一條前段、第二條，判決如
主文。
本案經檢察官陳以敦到庭執行職務
中    華    民    國  九十五  年    四    月    六    日
              臺灣臺北地方法院刑事第二庭
                  審判長法  官  吳孟良
                        法  官  沈君玲
                        法  官  雷淑雯
上正本證明與原本無異。
如不服本判決，應於判決送達後十日內向本院提出上訴狀（應抄
附繕本）。
                        書記官  陳弘文
中    華    民    國  九十五  年    四    月    六    日
附錄：本案論罪科刑法條全文
稅捐稽徵法第四十一條
納稅義務人以詐術或其他不正當方法逃漏稅捐者，處五年以下有
期徒刑、拘役或科或併科新臺幣六萬元以下罰金。
稅捐稽徵法第四十三條第一項
教唆或幫助犯第四十一條或第四十二條之罪者，處三年以下有期
徒刑、拘役或科新臺幣六萬元以下罰金。
教唆或幫助犯第四十一條或第四十二條之罪者，處三年以下有期
徒刑、拘役或科新臺幣六萬元以下罰金。
刑法第二百十六條
行使第二百十條至第二百十五條之文書者，依偽造、變造文書或
登載不實事項或使登載不實事項之規定處斷。
刑法第二百十五條
從事業務之人，明知為不實之事項，而登載於其業務上作成之文
書，足以生損害於公眾或他人者，處三年以下有期徒刑、拘役或
五百元以下罰金。


司法院資訊處製作；財團法人民間司法改革基金會備份。
